臺灣苗栗地方法院刑事判決　　　　　　　　93年度訴字第29號
　　公　訴　人　臺灣苗栗地方法院檢察署檢察官
　　被　　　告　甲○○
　　選任辯護人　江錫麒律師
上列被告因違反山坡地保育利用條例案件，經檢察官提起公訴（
91年度偵字第969號），本院判決如下：
    主  文
甲○○無罪。
    理  由
一、公訴意旨略以：甲○○明知坐落苗栗縣頭份鎮○○段1305地
    號土地（重測前為興隆段興隆小段505 地號）係經編定為山
    坡地保育區之農牧用地，於該土地上採取土石，應先擬具水
    土保持計劃，送請各該目的事業主管機關會同主管機關核定
    並監督實施，始得開採土石；亦明知劉宗檳（原名劉大維）
    、劉有德就上開以經營農業生產為由，向苗栗縣政府申請簡
    易水土保持，已遭苗栗縣政府否決，仍擅自在上開土地開採
    土石，竟仍基於違法開採土石之犯意，於民國88年3 、4 月
    間，向劉大維及劉有德價購認上開土地之開採權後，旋即在
    上開土地開採土石，嗣經查獲劉大維、劉有德涉嫌違反山坡
    地保育利條例案件，經劉大維、劉有德之供述，因認被告違
    反山坡地保育利用條例第35條第3 項之罪嫌。
二、按犯罪事實應依證據認定之，無證據不得認定犯罪事實；又
    不能證明被告犯罪者，應諭知無罪之判決，刑事訴訟法第15
    4條第2項、第301條第1項分別定有明文；且認定不利於被告
    之事實須依積極證據，苟積極證據不足為不利於被告事實之
    認定時，即應為有利於被告之認定（最高法院30年台上字第
    816號判例參照）。
三、按山坡地保育利用條例於87年1 月7 日修正公布時，修正前
    第35條第1 項第4 款、第3 項有關「違反同條例第30條第1
    項規定，未先擬具水土保持計劃或水土保持計劃未經核定而
    擅自經營使用山坡地，致生公共危險」之規定，則修正為第
    35條第1 項第1 款及第3 項前段，以「依法應擬具水土保持
    計劃而未擬具，或水土保持計劃未經核定而擅自實施，或未
    依核定之水土保持計劃實施，致生水土流失、毀損水土保持
    處理與維護設施或釀成災害」為其刑罰構成要件，即由危險
    犯修正為實害犯。
四、本件公訴意旨認被告有違反山坡地保育利用條例第35條第1
    項第1款前段之規定，犯有同條例第35條第3項前段之罪嫌，
    無非係以上揭事實，業據被告甲○○、另案被告劉大維、劉
    有德於台灣苗栗地方法院檢察署90年度偵字第3407 號、被
    告甲○○於本院90年度訴字第84號之陳述、證人李信德（原
    名李進財）之證述、劉大維與被告簽署的合約書、88年7 月
    15 日 履勘筆錄、88年8 月31日頭份分局會勘報告、苗栗縣
    政府、頭份鎮公所等相關單位於88年9 月9 日會勘紀錄、現
    場照片、苗栗縣頭份地政事務所土地複丈成果圖等資料附卷
    等可資佐證為其主要論據。訊據被告固不否認與劉大維、劉
    有德訂有開採土石之合約書等，惟堅決否認有何違反山坡地
    保育利用條例之犯行，辯稱：本件與劉宗檳、劉有德（本院
    90年度訴字第84號）所違反山坡地保育利用條例案件係同一
    事實，被告雖與劉宗檳等人訂有合約書購買土石，但是本案
    爭點應該是有無致生水土流失，而劉大維、劉有德已經判決
    無罪確定，所起訴之地號與經鑑定致生水土流失的山溝為不
    同的地區。山溝部分並無證據足以證明是被告所埋填等語。
    經查：
   (一) 就被告甲○○因向另案被告劉宗檳（原名劉大維）、劉
        有德訂立承購土石開採權，後因查獲另案被告劉大維、
        劉有德涉嫌違反山坡地保育利條例案件，而查獲被告亦
        涉嫌上開規定，被提起公訴。及另案被告劉大維、劉有
        德經檢察官以88年度偵字第5475號、89年度偵字第3929
        號提起公訴後，經本院於94年2 月14日以90年度訴字第
        84 號 判決無罪（本院卷第105 頁至第111 頁），並經
        臺灣高等法院臺中分院於同年7 月21日以94年度上訴字
        第64 3號上訴駁回確定（本院卷第141 頁至第145 頁）
        ，此有上開合約書、判決正本、影本各1 份在卷為憑，
        合先敘明。
  （二）按依法應擬具水土保持計畫而未擬具，即擅自經營使用
        山坡地，致生水土流失、毀損水土保持處理與維護設施
        或釀成災害，固應依山坡地保育利用條例第35條第1 項
        第1 款前段、同條第3 項規定處罰，惟該罪須以有水土
        流失、毀損水土保持處理與維護設施或釀成災害公共危
        險之具體危險者始予處罰，係採具體危險犯之立法。經
        查：
        (1)本件上開地段1305號土地，苗栗縣政府亦僅係以另案
          被告劉有德未先擬具水土保持技術規範而予處分，並
          未認定已生水土流失之結果（詳見臺灣苗栗地方法院
          檢察署88偵字5475號卷60至66頁）。檢察官雖於88年
          8 月21日會同苗栗縣警察局頭份分局刑事組人員，前
          往現場會勘驗拍照，刑事組人員於88年8 月31日所提
          會勘報告中，就當日拍照之情形與88年7 月19日之拍
          照相片相比後，記載「開挖後之土方稍有因下雨流失
          」等語（見90年度訴字第84號判決、88他字240 號卷
          72頁），因事涉專業認定，本院乃於93年1 月9 日函
          請國立中興大學水土保持學系鑑定是否造成水土流失
          ，該校於93年3 月30日提出之鑑定報告（以下簡稱鑑
          定報告），僅對於上開地段1305地號土地附近之山溝
          認有致生水土流失等情（見本院卷第30至39頁），本
          院復再度前往現場勘驗，經詢問同行之該鑑定報告鑑
          定人段錦浩教授，起訴開挖之1305地號土地部分是否
          會造成水土流失乙節，答覆從當時照片無法判斷，現
          在又被挖更無從判斷等語（見本院卷第62頁）。均未
          明確認定本件起訴之坐落苗栗縣頭份鎮○○段1305地
          號土地（重測前為興隆段興隆小段505 地號）有何「
          致生水土流失、毀損水土保持處理與維護設施或釀成
          災害」。雖然苗栗縣警察局頭份分局刑事組就所拍攝
          之照片記載「開挖後之土方稍有因下雨流失」，但鑑
          定人段錦浩教授認為「從當時照片無法判斷，現在又
          被挖更無從判斷」（本院卷第62頁），而苗栗縣警察
          局並非山坡地保育之主管機關，其對於山坡地保育條
          例第35條之水土流失認定與鑑定人段錦浩教授之鑑定
          報告比較，自以段錦浩教授製作之鑑定報告較具專業
          性，具可信性，因此苗栗縣警察局所稱之「土方稍有
          因下雨流失」與山坡地保育條例第35條所規定之「致
          水土流失」是否一致，令人質疑，因此從卷證資料難
          以認定上開地段1305號之開挖已經「致生水土流失」
          。
        (2)又鑑定報告鑑定人段錦浩教授認為依據另案被告劉宗
          檳與地主林阿榜所訂立之協議，該山溝應架設橋樑，
          鑑定人段錦浩教授並鑑定認為：一、若該山溝之被埋
          填段原有砌石或混凝土等護岸，則本案明顯構成「毀
          損水土保持處理與維護設施」。因該等護岸及山溝均
          為水土保持處理之設施不論護案是否損壞但山溝被埋
          一段是事實。二、山溝之地主若未同意租予被告，則
          違反山坡地保育利用條例第10條及第34條。三、山溝
          若為私有土地且被告有承租，但未經政府核准，擅自
          填埋山溝使水流不順暢（不論是否有埋混凝土排水管
          ）均有致生水土流失之虞，若經查證在填埋山溝後，
          該山溝填土區卻有沖開，即構成「致生水土流失」，
          若更嚴重即構成「釀成災害」等情，惟查，本件公訴
          人起訴範圍係坐落在「苗栗縣頭份鎮○○段1305地號
          土地（重測前為興隆段興隆小段505 地號）」（本院
          卷第39頁），而鑑定人所鑑定之「山溝」係坐落在上
          開地段外之編號0-0-00-00-00、00-0-0-00-00、20-5
          、00-00-00- 00- 00-0號，與上開地段1305號中間上
          隔有同上地段第1302、1301、1300、1299、1298、12
          97、766 號土地，此有苗栗縣政府頭份地政事務所於
          94年11 月8日製作之土地複丈成果圖在卷可證（詳見
          本院卷第138 頁），因此該山溝坐落地並不在本件起
          訴範圍；再查上開地段第1305號土地之開挖，係由劉
          宗檳與地主徐富貞、林阿榜等人於87年7 月25日訂約
          （有合約書、劉宗檳、甲○○、劉有德的供述，詳見
          88年度偵字第5475號卷第14頁、90年度他字第128 號
          第27頁、第29頁至第30頁），而地主徐富貞證稱：向
          縣府申請種植木瓜後，即已經開挖等情（90年度他字
          第128 號卷第47頁），而劉有德向苗栗縣政府申請在
          上開地段1305號種植木瓜，苗栗縣政府核准日期為87
          年10月2 日，有苗栗縣政府87年10 月2日函可證（詳
          見88年度他字第2740號卷第5 頁），而徐富貞亦證述
          ：不認識被告甲○○（90年度他字第128 號卷第51頁
          ），又經本院履勘現場知道，山溝所以會被埋填，係
          因在山溝上必須建設橋樑當作車輛之出入口。因此山
          溝之埋填，需在上開地段第1305號土地開挖之前所為
          ，以利開挖車輛之進出，因此被告是向劉宗檳、劉有
          德承購開挖權，因此起訴之犯罪日期為88年3 、4 月
          間，對照上開訂約、核准種植木瓜之日期均在87年10
          月間，足以認定被告辯稱：山溝之埋填並不是其所為
          一情，合於常理，況且山溝之埋填又不在起訴範圍，
          本院亦無法一併審酌。此外卷內亦無證據足以證明該
          山溝之被埋填段原來就有砌石或混擬土等護岸、或填
          埋山溝有使水流不順暢致生水土流失之虞、或在填埋
          山溝後，該山溝填土區有沖開，即構成「致生水土流
          失」？即卷內均無證據足以證明被告有上述鑑定人鑑
          定報告之行為。綜上所述，因苗栗縣警察局非負責山
          坡地保育之地方農業主管，所稱之「土方稍有因下雨
          流失」與山坡地保育條例第35條所規定之「致水土流
          失」是否一致，令人質疑；而經專家之鑑定，亦均無
          法證明本案起訴之1305號土地，已因被告之開挖行為
          致生水土流失。
五、按「致生水土流失」之認定標準，依行政院農業委員會85年
    2 月1 日85農林字第5103609 A 號函覆表示，在水土保持法
    中言，需有同法施行細則第35條第1 項第1 款至第7 款情形
    之一者，始可稱為「水土流失」，山坡地保育利用條例第35
    條第3 項之用語與水土保持法相同（該法第33條第3 項參照
    ），解釋上自可引為參考。而從水土保持法中施行細則第35
    條係規定緊急處理之條件及程序觀察，於解釋是否符合該條
    各款之情形時，學理上認為並非僅指山坡地在自然環境因降
    雨等自然因素所發生相當程度之土壤流失現象，換言之「正
    常沖蝕」（Normal Erosion）雖亦有水土流失現象，但並非
    法律所欲以刑罰制裁之規範對象，而應係指水土保持工程上
    所稱「加速沖蝕」（Accelerated Erosion）或 稱「變態沖
    蝕」始足當之。此所以實務上除就具體個案加以認定外，多
    委請具專業知識經驗之水土保持相關機關（構）、團體加以
    鑑定，以為審判之證據資料。因此，上開苗栗縣警察局頭份
    分局刑事組人員會勘報告上所記載：「遇下雨，土方稍有流
    失」等語，綜上所述之理由以及參諸案內卷證資料，無法認
    定已致生「水土流失」。本件被告經警查獲時，前開山坡地
    在客觀上尚無證據足資證明斯時已發生水土流失、毀損水土
    保持處理與維護設施或釀成災害之具體危險情形，此有本院
    90 年 度訴字第84號及台灣高等法院臺中分院94年度上訴字
    第643 號判決另案被告劉宗檳、劉有德無罪在案，亦無證據
    足以證明被告有任何參予開發或墾殖前開山坡地之不法事證
    。是被告前開所為，自與山坡地保育條例第35條第1 項第1
    款前段、同條第3 項前段規定之構成要件有所未合。
六、綜上所述，本件被告違反山坡地保育利用條例之犯罪嫌疑，
    尚未達於通常一般之人均不致有所懷疑，而得確信其為真實
    之程度者，亦即尚有合理之懷疑存在，依「罪證有疑，利於
    被告」之證據法則，自不得遽為不利被告之認定。因此縱然
    被告因與另案被告劉宗檳、劉有德訂有開採土石合約書之行
    為，亦無證據足資證明因其行為致有上開山坡地有發生水土
    流失、毀損水土保持處理與維護設施或釀成災害之具體危險
    ，即與山坡地保育利用條例第35條第1 項第1 款前段、同條
    第3 項前段之構成要件有所不符，自難遽以該罪相繩。此外
    ，本案復查無其他積極證據或具體事證足資認定被告有何公
    訴意旨所指之違反山坡地保育利用條例犯行，揆諸前揭法條
    及判例意旨，自屬不能證明被告犯罪，依法應為無罪之諭知
    ，以資審慎。
據上論斷，應依刑事訴訟法第301條第1項，判決如主文。
本案經檢察官黃俊鳴到庭執行職務
中　　華　　民　　國　　94　　年　　12　　月　　23　　日
                  刑事第二庭    審判長法  官  林燦都
                                      法  官  蔡志宏
                                      法  官  張珈禎
以上正本證明與原本無異。
如不服本判決，應於判決送達後10日內向本院提出上訴狀。
                                      書記官  黃雅琦
中　　華　　民　　國　　94　　年　　12　　月　　23　　日
